最高法院民事判決　　　　　　　　　 110年度台上字第2800號
上　訴　人　迦澤美工程有限公司

法定代理人　柯清山
訴訟代理人　許富雄律師
被 上訴 人　華明鋼鐵股份有限公司

法定代理人　黃素瑩
訴訟代理人　郭俐瑩律師
上列當事人間請求返還借款等事件，上訴人對於中華民國110年2
月23日臺灣高等法院第二審判決（109年度上字第512號），提起
上訴，本院判決如下：
    主  文
原判決廢棄，發回臺灣高等法院。
    理  由
本件被上訴人主張：上訴人自民國107 年12月起，陸續向伊購
  買鍍鋅C 型鋼、熱軋沖孔板等金屬建材（下稱系爭貨物），伊
  已依上訴人指示將系爭貨物送至其所承攬臺北榮民總醫院玉里
  分院（下稱榮總玉里分院）「第二、第四病區及醫師職員宿舍
  屋頂鋼架工程」（下稱系爭工程）之施工現場，經上訴人收受
  並施作於系爭工程中，惟尚欠新臺幣（下同）172 萬7703元（
  含稅）價金未給付。上訴人另於108年3月間向伊借貸10萬元，
  用以支付其與業主間關於系爭工程之調解費用，伊已以臺灣臺
  北地方法院108 年度司促字第9706號支付命令催告其返還，上
  訴人經1個月即108年8月1日應負返還之責；上開10萬元縱非借
  款，伊亦得依不當得利之法律關係請求其返還等情。爰依買賣
  、消費借貸、不當得利之法律關係，求為命上訴人給付182 萬
  7703元，及其中172萬7703元自108年7月3日起，其餘10萬元自
  同年8月2日起，均至清償日止，按年息5%計算利息之判決（被
  上訴人逾上述請求部分，經第一審判決駁回後，未據聲明不服
  ）。
上訴人則以：伊向被上訴人買受系爭貨物用於伊所承攬之系爭
  工程，雙方約定被上訴人須提出試驗報告經系爭工程之監造方
  及業主判讀合格後始得請款。被上訴人及監造方、業主於 107
  年12月21日會同辦理廠驗之試驗報告未獲合格，系爭工程復因
  系爭貨物之瑕疵造成進度嚴重落後，致伊遭業主扣款至少 231
  萬2758元。被上訴人不符合請款條件，其請求款項中之運費及
  布索費（包裝費）14萬9730元亦應扣除。至被上訴人交付之10
  萬元，乃其自願負擔伊與業主間就系爭工程爭議所為調解之費
  用，兩造間並無借貸關係、伊亦無不當得利等語，資為抗辯。
原審就上開部分維持第一審所為上訴人敗訴之判決，駁回其上
  訴，係以如下理由，為其判斷之基礎：
㈠上訴人不爭執自107 年12月起陸續向被上訴人購買系爭貨物，
  被上訴人已交付系爭貨物，惟其尚欠172 萬7703元（含稅）價
  金未給付之事實，上訴人既已收受系爭貨物並用於其承攬之系
  爭工程，不得於事後再就系爭貨物之品質、規格等事項為爭執
  。依卷附兩造蓋用戳章之報價單所示，並無被上訴人須提出檢
  驗合格報告或類似要求之記載，上訴人提出之買賣契約書範本
  未經兩造簽署，並非兩造合意之內容，上訴人以被上訴人應提
  出而未提出系爭貨物檢驗合格之報告，抗辯付款條件尚未成就
  ，委不足採。
㈡上訴人與業主間就貨物品質之約定，與單純出售貨物之被上訴
  人無關，依訴外人韓棋坤建築師事務所及業主榮總玉里分院之
  函示內容，可知系爭貨物並無檢驗合格報告之原因，乃上訴人
  未會同監造及業主人員送驗，且未給付檢驗費用予試驗室所致
  ，難認系爭貨物有何不符業主要求之品質、規格情事。
㈢卷附之報價單已註明被上訴人之報價為「成型品自運價格」，
  該報價既不含運費，應由上訴人負擔該運費。依被上訴人之對
  話訊息，可知上訴人收貨後應將運送時必需之布索、吊繩等綑
  綁貨物之物品交回，上訴人不爭執並未返還布索，其抗辯布索
  費用應自貨款中扣除，亦無足採；則被上訴人依買賣之法律關
  係，請求上訴人給付172萬7703元本息，自無不合。
㈣上訴人不爭執收受被上訴人交付10萬元之事實，依被上訴人與
  上訴人法定代理人柯清山之LINE對話內容，尚難以柯清山就該
  筆費用感謝被上訴人之「幫忙」，即認被上訴人係自願無償交
  付或贈與該筆款項予上訴人。被上訴人為上訴人之供貨廠商，
  對上訴人尚有貨款請求權，衡情上訴人並無誤認該筆款項之性
  質並非借款之可能。兩造間就該筆10萬元之性質為借款，均有
  認識並已達成意思表示合致，被上訴人依消費借貸法律關係，
  請求上訴人返還10萬元本息，亦無不合；被上訴人依消費借貸
  法律關係請求上訴人給付10萬元本息既有理由，其併依不當得
  利法律關係為請求部分，即無庸審酌。
本院廢棄原判決之理由：
㈠按買受人應按物之性質，依通常程序從速檢查其所受領之物。
  ，倘依通常之檢查不能發見之瑕疵而未通知者，即無怠於通知
  瑕疵之情事，自無民法第356條第2項視為承認其受領之物規定
  之適用。查卷附之各報價單備註欄，關於「鍍鋅c 型鋼」品項
  均載有依上訴人之料單（詳附件1 ）製造，或依某日之通知補
  料（詳附件2 ）製造，「熱軋沖孔板」品項則載有「製造圖詳
  附件2 」（一審司促字卷第11、27、29、45頁）；似見各該報
  價單係依上訴人之通知製作，而有一定規格或品質之要求。卷
  附榮總玉里分院之覆函，亦限期上訴人應於3 日內將系爭工程
  案之「鍍鋅c型鋼」不合格品退場（原審卷第181頁）；上訴人
  抗辯被上訴人交付之系爭貨物不符業主要求，原審未遑詳查究
  明系爭貨物能否依通常之檢查即知不符規格、品質，上訴人有
  否怠於通知等情，乃逕以上訴人已收受系爭貨物並施作於系爭
  工程，即不得再行爭執該貨物之瑕疵，已有未洽。
㈡次按當事人聲明之證據，除認為不必要者外，法院應為調查，
  此參民事訴訟法第286 條規定至明。所謂不必要者，係指當事
  人聲明之證據與應證事實無關，或即令屬實，亦不足以影響法
  院心證裁判基礎而言。苟依當事人聲明之意旨，某證據方法與
  待證之事項有關聯性者，不得預斷為縱予調查亦不影響事實真
  偽之認定，認無必要而不予調查。如依聲明證據調查事由之陳
  述，法院認與待證事實無關，或顯不影響事實認定之結果而不
  予調查者，應於判決理由中說明，以保障聲明證據當事人之訴
  訟權。次按證人為不可代替之證據方法，如果確係在場聞見待
  證事實，而其證述又非虛偽者，縱令證人與當事人有親屬、親
  戚或其他利害關係，其證言亦非不可採信。倘當事人已表明證
  人及訊問之事項，除有不必要者外，法院不予調查，所為判決
  即有不適用法規之違背法令。上訴人抗辯：雙方約定被上訴人
  須經監造方及業主判讀合格後始得請款等語，於第二審程序中
  並聲請法院傳訊證人即業主、監造方及兩造人員劉仁鈞、李家
  慧、張凌寰、曾俊凱（原審卷第236-237 頁）；原審既認定上
  訴人向被上訴人買受之系爭貨物係用於系爭工程，被上訴人亦
  提出關於系爭工程之產品、TAF 試驗報告、監造廠商代表及兩
  造人員一同前往加工廠取樣之照片（原審卷第89-100頁）。倘
  證人劉仁鈞、李家慧、張凌寰、曾俊凱曾親自見聞待證事實，
  上訴人聲明人證之證據方法與待證事項即非全無關聯性。原審
  並未依上訴人聲請傳訊證人，復未說明該證據方法之必要性，
  尚嫌預斷。
㈢末查被上訴人主張兩造就系爭10萬元調解費用之收受係屬消費
  借貸關係，既經上訴人否認，依舉證責任分配原則，應由被上
  訴人就其主張有利於己之事實，先負舉證之責。上訴人與業主
  係因系爭工程衍生糾紛而申請調解，對照上開榮總玉里分院限
  期上訴人於3日內將系爭工程案之「鍍鋅c型鋼」不合格品退場
  之覆函，似見上訴人抗辯被上訴人交付之系爭貨物因不合格而
  遭業主拒用，尚非全然不可採。倘被上訴人因其交付之貨物問
  題，衍生上訴人與業主間之工程糾紛而有調解必要，所為調解
  結果既牽涉被上訴人，難認與被上訴人完全無關。卷附上訴人
  法定代理人柯清山之LINE訊息謂「調解費用由衷感謝您的幫忙
  」，縱無法解釋係被上訴人之無償給付，惟交付該10萬元之緣
  由究為何，能否因此推認兩造間就該10萬元即有成立消費借貸
  契約之意思表示合致，並非無疑。原審僅以上訴人自認收受被
  上訴人交付之10萬元係用於支付該調解費用，逕認兩造間已有
  消費借貸契約之意思表示合致，亦嫌速斷。上訴論旨，指摘原
  判決違背法令，求予廢棄，非無理由。
據上論結，本件上訴為有理由。依民事訴訟法第477條第1項、
  第478條第2項，判決如主文。
中    華    民    國   110    年    10    月    13    日
                      最高法院民事第六庭
                          審判長法官  魏  大  喨  
                                法官  李  寶  堂  
                                法官  邱  瑞  祥  
                                法官  林  玉  珮  
                                法官  李  文  賢  
本件正本證明與原本無異
                                      書  記  官
中    華    民    國   110    年    10    月    20    日